最高法院刑事判決　　　　　　　　　　　　　　　八十八年度台上字第六○二九號
　　上訴人　台灣高等法院台南分院檢察署檢察官
　　被　告　甲○○
右上訴人因被告貪污案件，不服台灣高等法院台南分院中華民國八十八年五月十二日
第二審更審判決（八十八年度上更(一)字第五三號，起訴案號：台灣台南地方法院檢察
署八十四年度偵字第九一六五號），提起上訴，本院判決如左：
    主  文
原判決撤銷，發回台灣高等法院台南分院。
    理  由
本件原判決以公訴意旨略以：被告甲○○係台南縣政府社會科科員，主管殘障福利業
務，負責稽查及取締轄內營利事業有否僱用非視覺殘障者從事按摩工作、違反殘障福
利法之職責，係依據法令從事公務之人員。其明知轄內台南縣新營市○○路二二二號
一樓由黃南俊、張鳳珠所經營之「冠天下百貨總匯」（民國八十一年一月十四日申請
設立登記，八十三年八月間更名為皇冠理容休閒總匯，未辦理變更登記），實際係經
營有女性陪伴之ＫＴＶ及由非視覺殘障者為顧客按摩等業務，與其申請登記之項目不
符，其基於職權應予稽查、舉發及取締，惟其非惟未依法處理，且竟基於圖得自己不
法利益之犯意，於八十三年八月間上開營利事業更名為皇冠理容休閒總匯時，透過其
友人即該休閒總匯之股東黃吉興之關係，以黃吉興名義投資暗股新台幣（下同）二十
五萬元，並介入經營，期間並多次以黃吉興名義代表黃吉興出席股東會議，另延攬其
妻吳秀尚在該營利事業擔任會計整理帳目，每月支領月薪二萬元，嗣經法務部調查局
台南縣調查站於八十四年四月間查獲，因認被告涉犯修正前貪污治罪條例第六條第一
項第四款對於主管之事務直接圖利罪嫌等情，惟經審理結果，不能證明被告犯罪，因
而撤銷第一審科刑之判決，改判諭知被告無罪，固非無見。
惟查：修正前貪污治罪條例第六條第一項第四款對於主管或監督之事務圖利罪，所謂
主管事務，指依法令於職務上對於該事務有主持或執行之權責而言，而所謂監督事務
，則係指事務雖非其主管，然對掌管事務之人有監督之職權而言。是則祇須公務員對
於主管或監督之事務，有直接或間接圖利之意思，而表現於行為，即已構成，並不以
實際得利為限。卷查被告於法務部調查局台南縣調查站供稱：「我個人係承辦殘障福
利業務，所有違反殘障福利法規定之範疇，均為我業務職掌範圍，根據該法第十九條
規定『非本法所稱視覺殘障者，不得從事按摩業』，違反者依該法第二十七條規定，
由稽查人員開具罰單後，由我簽處新台幣三千元至一萬五千元不等之罰鍰，若違法事
件發生於營業場所，則可加倍處罰營業場所之負責人。惟取締違規八大行業，我係社
會科內勤承辦人，現場配合稽查取締工作，則由我科裡之約僱人員輪流會同，稽查結
果若有違反殘障福利法之紀錄，主辦單位則會移由我據以辦理罰鍰。」等語（警局卷
第十一頁背面、第十二頁正面）。嗣於第一審及原審亦先後具狀陳明如查獲非法按摩
行為，則由被告依殘障福利法簽處罰鍰等情（第一審卷第十七頁背面、原審法院上訴
字卷第七頁）。如果非虛，則台南縣政府稽查及取締轄區內營利事業，有否僱用非視
覺殘障者從事按摩工作，違反殘障福利法之業務，除稽查人員到現場稽查取締外，是
否包括發現違規行為後之裁處罰鍰工作﹖被告所承辦對違規者簽處罰鍰工作如可在三
千元至一萬五千元之間，甚至加倍簽處罰鍰，能否謂其對該業務無主持或執行之權責
，仍非無研求審酌之餘地。乃原判決未詳加審酌，細心勾稽，遽以被告所承辦簽處罰
鍰工作，僅係事後配合簽處罰鍰，尚無主持或執行之決策之職權，而為被告無罪判決
理由之一，尚嫌速斷。又依卷附台南縣政府八十七年三月十二日府社福字第○四四
六二一號函略稱：自林員（被告）于八十年十一月份任職迄今，本府實際並未指派其
擔任非法按摩業稽查、取締職務，所有非法按摩業稽查、取締工作均由配屬於社會科
稽查人員擔任。」（原審法院上更(一)字卷第三十一頁背面）。證人陳文魁於原審證稱
：「被告是負責殘障業務，而殘障業務所有的項目我均寫下來，由於社會科只有二名
科員，其他是約僱人員，科員不可能作那麼多業務，所以業務之分配由該股自己分配
。」證人蔡文龍證稱：「早期社會科只有一個科長，兩個科員，其他都是臨時僱員，
臨時僱員做的工作都在兩個科員身上，甲○○……自八十年以後沒有被派擔任稽查及
取締工作。」「社會科福利股只有二個科員，而業務全寫在這二個科員身上，而這二
個科員有再分業務，但這些業務均由約聘人員在作，科員並無作稽查工作。」各等語
（原審法院上訴字卷第四十六頁、上更(一)字卷第五十八頁背面、第六十七頁正面）。
如果無訛，則縱認被告未負責稽查及取締轄區內營利事業，有否僱用非視覺殘障者從
事按摩工作及違反殘障福利法職責，但其對配屬於社會科擔任稽查及取締工作之約僱
人員是否有監督之職權，亦有調查釐清之必要。乃原審對此未詳加調查說明，遽為判
決，亦有未洽。檢察官上訴意旨指摘原判決不當，尚非無理由，應認仍有撤銷發回更
審之原因。
據上論結，應依刑事訴訟法第三百九十七條、第四百零一條，判決如主文。
中      華      民      國    八十八    年      十      月    二十八    日
                              最高法院刑事第五庭
                                  審判長法官  董  明  霈
                                        法官  丁  錦  清
                                        法官  賴  忠  星
                                        法官  林  茂  雄
                                        法官  王  居  財
      右正本證明與原本無異
                                              書  記  官
中      華      民      國    八十八    年     十一     月      四      日
